【裁判字號】    99,行專訴,1
【裁判日期】    990603
【裁判案由】    發明專利申請
【裁判全文】
智慧財產法院行政判決
                                     99年度行專訴字第1號
                                     99年5月13日辯論終結
原      告  美商‧蘭研究公司
代  表  人  甲○○○ ○○○○.
訴訟代理人  楊祺雄律師
複 代 理人  黃于珊律師
            張東揚律師
被      告  經濟部智慧財產局
代  表  人  乙○○（局長）
訴訟代理人  丙○○
上列當事人間因發明專利申請事件，原告不服經濟部中華民國98
年11月2 日經訴字第09806120050 號訴願決定，提起行政訴訟。
本院判決如下：
    主  文
原告之訴駁回。
訴訟費用由原告負擔。
    事實及理由
一、事實概要
    緣原告前於91年3 月29日以「具電漿激勵功率控制功能之電
    漿處理方法及裝置」向被告申請發明專利（下稱系爭案），
    並同時以受理國家為美國，申請日為西元2001年3 月30日、
    申請號為09/821,753號專利案主張優先權，經被告編為第91
    106381號審查，不予專利。原告不服，於92年6 月25日申請
    再審查，並同時提出申請專利範圍修正本，經被告審查，認
    該修正本並未超出申請時原說明書或圖式所揭露之範圍，准
    於修正。原告復於96年6 月14日提出申請專利範圍修正本，
    經被告以97年5 月27日（97）智專三(二)15147 字第09720268
    040 號審查意見通知函，認申請專利範圍第1 項及第11項獨
    立項修正內容，已超出原說明書或圖式之記載等由，請原告
    於文到次日起90日內提出修正或申復說明。原告乃於97年12
    月19日提出申復書及申請專利範圍修正本，惟關於申請專利
    範圍第1 項及第11項獨立項內容與前述96年6 月14日修正本
    相同。案經被告審查，以98年5 月26日以（98）智專三(二)04
    087 字第09820316890 號專利再審查核駁審定書為「不予專
    利」之處分。原告不服，提起訴願，經遭決定駁回，遂向本
    院提起行政訴訟。
二、原告主張：
  (一)被告未依專利法第49條第4 項之規定審查本件專利申請案：
  1.按被告於93年7 月所頒布之專利審查基準第二篇第六章第1.
    3 節釋示，在判斷一發明是否符合專利法第49條第4 項規定
    時，理應就該發明所屬技術領域中具有通常知識者能否自原
    說明書或圖式記載之事項直接且無歧異得知來判定；而在判
    定何謂直接而無歧異者，本應將「該發明所屬技術領域中具
    有通常知識者是否能自原說明書或圖式所記載之事項明確得
    知其已經單獨隱含或整體隱含補充、修正後之說明書或圖式
    所記載之固有的特定事項，而沒有隱含其他事項」納入考量
    ，方為合宜。
  2.被告並未依據前揭專利法及其審查基準所規範的原則，以發
    明所屬技術領域中具有通常知識者之觀點，審慎考量並合理
    判斷該發明所屬技術領域中具有通常知識者是否能自原說明
    書或圖式所記載之事項明確得知其已經單獨隱含或整體隱含
    補充、修正後之說明書或圖式所記載之固有的特定事項，而
    沒有隱含其他事項，僅一再泛稱申請專利範圍第1 項及第11
    項獨立項「該AC蝕刻劑電漿總是為使該工作物形成理想形狀
    時施於該工作物之主要材料」之修正內容已超出申請時原說
    明書或圖式所揭露之範圍。
  3.惟依系爭案之美國對應案審理期間提出之專家Andrew D. Ba
    iley III, Ph.D.所宣誓之專家證詞，系爭案發明說明書所揭
    示之內容支持「該AC蝕刻劑電漿總是為使該工作物形成理想
    形狀時施於該工作物之主要材料」之技術特徵：
  (1)系爭案發明說明書第8 頁第23行至第9 頁第1 行敘述「在一
    較佳實施例中，一氣體種類被離子化成會蝕刻該材料的一電
    漿，且該預程式化漸進功率改變和種類係使得材料被成形、
    使一圓滑角隅因蝕刻結果而形成在材料中」。此段敘述中足
    令該發明所屬技術領域中具有通常知識者瞭解到圓滑角隅是
    為一特徵。而該發明所屬技術領域中具有通常知識者可從此
    段敘述中瞭解到AC蝕刻劑電漿總是為形成圓滑角隅時施用於
    工作物上之主要材料。
  (2)系爭案發明說明書第9 頁第2-3 行敘述「在一特定應用中，
    蝕刻會形成包括在一實施例中係一渠溝之壁面和基座的交叉
    處之圓滑角隅的一渠壁」。該發明所屬技術領域中具有通常
    知識者可從此段敘述中瞭解到蝕刻劑是形成包括一圓角之一
    渠溝之壁面的一主要材料。使得該發明所屬技術領域中具有
    通常知識者能從中領會到圓角乃是一壁面與一渠溝底部之交
    接處。
  (3)系爭案發明說明書第10頁第1-4 行敘述「第5 圖係一說明性
    半導體晶圓於蝕刻前的橫截面之構造圖；及第6 圖係第5 圖
    說明的晶圓在已依據系爭案發明之一特定實施例蝕刻後的構
    造圖」。此段敘述令該發明所屬技術領域中具有通常知識者
    ，瞭解到從第5 圖之結構轉變成第6 圖之結構係由施用在晶
    圓上之主要材料蝕刻所致。
  (4)系爭案發明說明書第12頁第1-3 行敘述「通常有諸如SF6 、
    CH4 、C12 和HBr 的蝕刻劑，如Ar或He的稀釋劑，和如一鈍
    化氣體的O2等不同種類的幾個氣源」。該發明所屬技術領域
    中具有通常知識者會解釋這段敘述表示形狀可專門由蝕刻氣
    體來形成，此蝕刻氣體可能是形成材料的一主要氣體，或是
    蝕刻氣體、稀釋氣體、及／或鈍化氣體之組合。根據系爭案
    發明說明書中其他敘述中有關形成渠溝壁面與圓角所發生之
    蝕刻作用，該發明所屬技術領域中具有通常知識者可知系爭
    案發明說明書第12頁第1-3 行之敘述中所指蝕刻氣體是為蝕
    刻操作中之主要氣體。
  (5)系爭案發明說明書第12頁第24行至第13頁第2 行敘述「檢測
    電漿50在工作物54上實施的程序（蝕刻或沉積）之一結束點
    」。此段敘述可令該發明所屬技術領域中具有通常知識者，
    解讀為檢測以蝕刻氣體為主要材料之一蝕刻程序的一結束點
    、或檢測以一沉積氣體為主要材料之一沉積步驟的一結束點
    。
  (6)系爭案發明說明書第19頁第7-8 行敘述「現在請參考第5和6
    圖，其分別係在依據系爭案發明之一實施例的蝕刻操作前和
    後的一說明性半導體結構之構造圖」。此段敘述可令該發明
    所屬技術領域中具有通常知識者，解讀為以一蝕刻氣體為主
    要材料來施用在半導體結構上而從第5 圖之結構轉變成第6
    圖之結構。
  (7)第21頁第6-8 行敘述「矽基體202 在點212 和基底214 間的
    最終蝕刻操作，係以和達成在點212 和基底214 間的經圓修
    邊緣216 相同之方式來實施」。此段敘述對於該發明所屬技
    術領域中具有通常知識者來說，表示利用一蝕刻氣體做為主
    要材料，造成圓修邊緣的產生。
  (8)系爭案發明說明書第21頁第9-13行敘述「微處理機20和記憶
    體系統24把最終蝕刻操作實施15秒。在15秒最終蝕刻操作期
    間，真空幫浦80把腔室40中的壓力維持在10mTorr 、放大器
    102 把供應至線圈48的功率維持恆定於100 瓦特且一適當混
    合之HBr/O2自源68恆定地流入腔室40」。該發明所屬技術領
    域中具有通常知識者，會解釋此段敘述為：由於記憶體系統
    係執行最後蝕刻操作，蝕刻氣體HBr 會多於鈍氣O2而為主要
    材料。
  (9)系爭案發明說明書第21頁第16-18 行敘述「在基底214 已達
    到後，蝕刻劑氣體…自腔室來清除」。此段敘述會令該發明
    所屬技術領域中具有通常知識者，假設蝕刻氣體為在涉及將
    第5 圖之結構蝕刻成第6 圖之結構時成形時所施用的主要氣
    體。
  4.上列專家意見清楚闡明系爭案發明所屬技術領域中具有通常
    知識者可從系爭案發明說明書內容中得知「由於最終蝕刻操
    作發生在15秒的蝕刻期間，在形成圓角216 時蝕刻氣體HBr
    總是為多於鈍化氣體O2之主要材料」、「當蝕刻氣體HBr 和
    鈍化氣體O2都恆定地流過一腔室來進行一蝕刻操作時，蝕刻
    氣體HBr 必須總是為多於鈍氣O2之主要材料」。故「該AC蝕
    刻劑電漿總是為使該工作物形成理想形狀時施於該工作物之
    主要材料」等修正內容，實為系爭案發明所屬技術領域中具
    有通常知識者，自原說明書或圖式所記載之事項所能明確得
    知其已經單獨隱含或整體隱含之固有的特定事項，而為系爭
    案發明所屬技術領域中具有通常知識者自原說明書或圖式所
    記載事項能直接且無歧異得知者，系爭案確實符合專利法第
    49條第4項之規定。
  (二)查訴願法之立法旨意係為讓人民對於中央或地方機關之行政
    處分違法或不當處，致損害其權利或利益時，可有一救濟途
    徑以求匡正。因此，訴願決定機關在判定被告在審查系爭案
    之過程中是否有行政缺失，應基於公平原則，給予原告澄清
    或到會說明之機會，俾以釐清系爭案之所有重要關鍵。惟訴
    願決定機關全然未作如此之處置，反附會被告之核駁意見，
    訴願決定應有適用法規不當之違法，至為明顯。承上，被告
    與訴願決定機關皆未正確認知到系爭案係該發明所屬技術領
    域中具有通常知識者能自原說明書或圖式所記載之事項明確
    得知所已經單獨隱含或整體隱含補充、修正後之說明書或圖
    式所記載之固有的特定事項，而沒有隱含其他事項，以致有
    被告及訴願機關在訴願決定書謂「申請專利範圍第1 項及第
    11項獨立項『該AC蝕刻劑電漿總是為使該工作物形成理想形
    狀時施於該工作物之主要材料』之修正內容已超出申請時原
    說明書或圖式所揭露之範圍」之錯誤結論。
  (三)並聲明求為判決撤銷訴願決定及原處分，被告就原告所請系
    爭第91106381號「具電漿激勵功率控制功能之電漿處理方法
    及裝置」發明專利申請案應為准予專利之處分。
三、被告則以：
  (一)原告認定之專家(Andrew D. Bailey III, Ph.D.)之學經歷，
    為原告公司對本案技術有相當瞭解之資深高級職員，其對自
    家公司之專利申請案之延伸解讀，立場是否客觀無不令人質
    疑，且以該專家對本案技術如此深入瞭解之情況來看，該發
    明所屬技術領域中具有「通常知識者」可否得到與其相同之
    解讀亦令人質疑。
  (二)本案說明書中並未揭示「AC蝕刻劑電漿」、「工作物形成理
    想形狀」之形狀及AC蝕刻劑電漿之「主要材料」等字樣，亦
    未說明混合之HBr/O2係作為AC蝕刻劑電漿，亦未揭示「蝕刻
    氣體溴化氫(HBr) 永遠凌駕於O2鈍化氣體」之技術內容，為
    該發明所屬技術領域中具有通常知識者，不能自原說明書或
    圖式記載之事項直接且無歧異得知者，而無法被引用以指示
    出申請專利範圍中第1 、11項中所謂AC蝕刻劑電漿之「主要
    材料」。另前述本案申請專利範圍第1 、11項中述及「該AC
    蝕刻劑電漿總是為使該工作物形成理想形狀時施於該工作物
    之主要材料」，其中之「理想形狀」可為未揭示特定形狀之
    任意形狀，而本案說明書第2l頁第6-16行揭示之內容，係使
    用最終蝕刻操作產生圓修邊緣2l6 之特定工作物圓角修飾，
    並非使工作物形成任意「理想形狀」之技術揭示，故本案申
    請專利範圍第1 、11項中所述之修正內容「該AC蝕刻劑電漿
    總是為使該工作物形成理想形狀」之敘述，遠超出特定於工
    作物圓角修飾之技術敘述，為該發明所屬技術領域中具有通
    常知識者，不能自原說明書或圖式記載之事項直接且無歧異
    得知者，所為修正違反專利法第49條第4 項之規定等語，資
    為抗辯。
  (三)並聲明求為判決駁回原告之訴。
四、得心證之理由：
  (一)按「專利專責機關於審查發明專利時，得依職權通知申請人
    限期補充、修正說明書或圖式。」、「申請人得於發明專利
    申請日起15個月內，申請補充、修正說明書或圖式；其於15
    個月後申請補充、修正說明書或圖式者，仍依原申請案公開
    。」、「申請人於發明專利申請日起15個月後，僅得於下列
    各款之期日或期間內補充、修正說明書或圖式：一、申請實
    體審查之同時。二、申請人以外之人申請實體審查者，於申
    請案進行實體審查通知送達後3 個月內。三、專利專責機關
    於審定前通知申復之期間內。四、申請再審查之同時，或得
    補提再審查理由書之期間內。」、「依前三項所為之補充、
    修正，不得超出申請時原說明書或圖式所揭露之範圍。」為
    專利法第49條第1 項至第4 項所規定；而發明申請案違反前
    揭專利法第49條第4 項之規定者，應為不予專利之審定，復
    為同法第44條所明定。
  (二)原告於97年12月19日所提出本案申請專利範圍修正本所載（
    其中第1 項及第11項獨立項內容與其96年6 月14日所提出本
    案申請專利範圍修正本相同），其修正後系爭案申請專利範
    圍第1 項獨立項內容為「一種在真空電漿處理器腔室中蝕刻
    工作物之方法，其包含下列步驟：將一氣體種類轉成施於該
    工作物同時使該工作物形成一理想形狀之一AC蝕刻劑電漿，
    該AC蝕刻劑電漿總是為使該工作物形成理想形狀時施於該工
    作物之主要材料，在工作物被處理時該真空腔室受控工作於
    不同壓力之下，在工作物被處理時該氣體種類受控以不同的
    流率流進該腔室，... 」、第11項獨立項內容為「一種儲存
    有用來控制電腦之電腦程式的記憶體，該電腦用來控制在一
    真空電漿處理腔室中蝕刻一工作物，其中一氣體種類被轉成
    一AC蝕刻劑電漿，... ，該電腦程式儲存造成下列動作之信
    號：（a ）該工作物被蝕刻時控制施於該電漿之AC功率量；
    （b ）在形成工作物之理想形狀時施加AC蝕刻劑於該工作物
    上；以及（c ）該AC蝕刻劑電漿總是為使該工作物形成理想
    形狀時施於該工作物之主要材料，所儲存用來控制施加之該
    AC功率量的信號造成蝕刻該工作物期間供應給該蝕刻劑電漿
    之AC功率之逐漸而預先規劃的變化... 」。
  (三)原告固訴稱：由系爭案說明書第21頁第6-16行及第8 、9 、
    10、12、19，21頁等記載內容，系爭案申請專利範圍第1 項
    及第11項獨立項修正內容，實為該發明所屬技術領域中具有
    通常知識者自原說明書或圖式所記載之事項能直接且無歧異
    得知，應符合專利法第49條規定，且系爭案之美國對應案審
    理期間提出之專家Andrew D. Bailey III, Ph.D.所宣誓之專
    家證詞，系爭案發明說明書所揭示之內容支持「該AC蝕刻劑
    電漿總是為使該工作物形成理想形狀時施於該工作物之主要
    材料」之技術特徵云云。惟查，系爭案說明書中並未揭示「
    AC 蝕 刻劑電漿」、「工作物形成理想形狀」之形狀及AC蝕
    刻電漿之「主要材料」等字樣，亦未說明混合之HBr/O2係作
    為AC 蝕 刻劑電漿，亦未提及系爭案修正後申請專利範圍第
    1 項及第11項獨立項「該AC蝕刻劑電漿總是為使該工作物形
    成理想形狀時施於該工作物之主要材料」之技術特徵。又系
    爭案說明書並未揭示如原告所述「蝕刻氣體溴化氫（HBr ）
    永遠凌駕於O2鈍化氣體」之技術內容，且為該發明所屬技術
    領域中具有通常知識者不能自原說明書或圖式記載之事項直
    接且無歧異得知者，無法被引用以指示出前述申請專利範圍
    第1 項及第11項中所謂AC蝕刻劑電漿之「主要材料」。另系
    爭案前述申請專利範圍第1 項及第11項獨立項所述內容中之
    「理想形狀」可為未揭示特定形狀之任意形狀，而系爭案說
    明書第21頁第6-16行記載內容所揭示者，為使用最終蝕刻操
    作產生圓修邊緣之特定工作物圓角修飾，並非使工作物形成
    任意「理想形狀」之技術揭示，故「該AC蝕刻劑電漿總是為
    使該工作物形成理想形狀」之敘述，遠超出特定於工作物圓
    角修飾之技術敘述，亦為該發明所屬技術領域中具有通常知
    識者不能自原說明書或圖式記載之事項直接且無歧異得知者
    。是系爭案申請專利範圍第1 項及第11項獨立項「該AC蝕刻
    劑電漿總是為使該工作物形成理想形狀時施於該工作物之主
    要材料」之修正內容已超出申請時原說明書或圖式所揭露之
    範圍，自有首揭專利法第49條第4 項規定之適用。而原告所
    稱之專家Andrew D. Bailey III, Ph.D.，係為原告公司對本
    案技術有相當瞭解之資深高級職員，其對原告自家公司之專
    利申請案之延伸解讀，立場是否客觀已令人質疑，且其係對
    本案技術有深入瞭解之專家之情況來看而得出其所謂之專家
    證言，該發明所屬技術領域中具有「通常知識者」可否得到
    與其相同之解讀即有疑問，再者該美國案與系爭案之申請專
    利範圍亦不一致，是尚不能以其專家證言據為有利原告之論
    據。
  (四)原告雖又提出國立中山大學之專利簡易鑑定意見書（見本院
    卷第125 至128 頁），其初步鑑定結論稱：「系爭申請案之
    主要目的在於電漿之控制，因此電漿劑的種類係為通常知識
    者所熟知；而所謂的『理想形狀』，也應屬於一般非功能性
    敘述，並無申請專利範圍擴大的問題，也應不致於產生擴大
    申請專利範圍的疑義」云云。惟查，該專利簡易鑑定意見書
    並未詳述其鑑定過程及其形成結論之理由，其初步鑑定結論
    是否可採即有疑問，且其所稱之「並無申請專利範圍擴大的
    問題，也應不致於產生擴大申請專利範圍的疑義」云云，亦
    與原處分係認系爭案申請專利範圍第1 項及第11項獨立項之
    修正內容不能為其說明書或圖式記載支持者無關，況該專利
    簡易鑑定意見書三、特別聲明已載明「此專利簡易鑑定意見
    書僅為初步之鑑定結果，詳細鑑定結論則應以正式報告為準
    。」，而原告於本院言詞辯論終結前並未提出正式鑑定報告
    ，故尚難以上揭專利簡易鑑定意見書據為有利原告之論據，
    併予敘明。
五、綜上所述，被告就系爭發明專利申請案依首揭專利法第44條
    規定，為不予專利之處分，核無違誤，訴願決定予以維持，
    亦無不合。原告訴請撤銷訴願決定及原處分，並命被告就系
    爭專利案為准予專利之處分，為無理由，應予駁回。
六、據上論結，本件原告之訴為無理由，依智慧財產案件審理法
    第1 條，行政訴訟法第98條第1 項前段，判決如主文。
中    華    民    國    99     年    6     月    3    日
                    智慧財產法院第二庭
                          審判長法  官  陳國成
                                法  官  曾啟謀
                                法  官  陳忠行
以上正本係照原本作成。
如不服本判決，應於送達後20日內，向本院提出上訴狀並表明上
訴理由，如於本判決宣示後送達前提起上訴者，應於判決送達後
20日內補提上訴理由書（須按他造人數附繕本）。
中    華    民    國    99     年    6     月    3    日
                                書記官  陳士軒


司法院資訊處製作；財團法人民間司法改革基金會備份。
